【裁判字號】    98,上易,1604
【裁判日期】    981210
【裁判案由】    違反家庭暴力防治法
【裁判全文】
臺灣高等法院臺中分院刑事判決        98年度上易字第1604號
上  訴  人  臺灣彰化地方法院檢察署檢察官
被      告  乙○○
                      號
上列上訴人因被告違反家庭暴力防治法案件，不服臺灣彰化地方
法院98年度易字第809號中華民國98年8月21日第一審判決（起訴
案號：臺灣彰化地方法院檢察署98年度偵字第3964號），提起上
訴，本院判決如下：
    主  文
原判決撤銷。
乙○○犯違反保護令罪，累犯，處拘役伍拾伍日，如易科罰金，
以新臺幣壹仟元折算壹日。
    事  實
一、乙○○係許黃美珠之夫，2人間具有家庭暴力防治法第3條第
    1款所定之家庭成員關係。乙○○曾因對於許黃美珠實施不
    法侵害之行為，而經原審法院於民國（下同）96年10月31日
    以96年度家護字第689號民事通常保護令，裁定命乙○○於
    保護令有效之1年期間內，不得對許黃美珠實施身體或精神
    上不法侵害之行為、不得直接或間接對於許黃美珠為騷擾之
    行為、應最少遠離許黃美珠之工作場所（彰化縣和美鎮○○
    路○段52號）至少100公尺。乙○○於97年7月13日因對許黃
    美珠實施家庭暴力，於97年9月12日經原審法院以97年度彰
    簡字第946號判決處有期徒刑3月，於97年10月13日確定，甫
    於98年2月12日易科罰金執行完畢。而上開保護令復於97年
    10  月16日，經原審法院以97年度家護聲字第24號裁定，將
    上開96年度家護字第689號通常保護令之有效期間延長1年。
二、乙○○於收受且知悉上開保護令、延長保護令裁定之內容後
    ，本應遵守保護令內容。而於上開保護令有效期間內之98年
    3月20日13時許，在其位於彰化縣鹿港鎮○○里○○路281號
    之居處，許黃美珠返回上址拿取信件後欲離開時，許黃美珠
    與乙○○交談不甚愉快，乙○○竟抱住許黃美珠，並撫摸其
    身體騷擾之，乙○○續以由許黃美珠身後抱住之姿勢，並往
    椅子上一坐，許黃美珠乃徒手掐捏乙○○之左前臂（許黃美
    珠所犯傷害罪部分，業經乙○○撤回告訴，檢察官已為不起
    訴處分），乙○○仍不放手，竟由左邊伸頭出去咬住許黃美
    珠之左前胸，使許黃美珠受有左前胸紅腫7×5公分之傷害，
    乙○○即以上開方式，對許黃美珠實施身體、精神上不法侵
    害之行為及騷擾之，而違反前揭民事通常保護令之規定（乙
    ○○傷害罪嫌部分，業據許黃美珠於偵查中撤回告訴），適
    巧有客人來訪，許黃美珠趕緊掙脫後離去並報警處理，為警
    查悉上情。
    理  由
一、按被告以外之人於偵查中向檢察官所為之陳述，除顯有不可
    信之情況者外，得為證據，刑事訴訟法第159條之1第2項定
    有明文。是否「顯有不可信之情況」，係由法院依該偵查中
    陳述之外部情況以為判斷。查證人即被害人許黃美珠於檢察
    官偵訊中，經諭知證人具結之義務及偽證之處罰並命朗讀結
    文具結後，以證人之身分完整、連續陳述如何遭被告乙○○
    實施家庭暴力及騷擾之經過，檢察官就上開偵查訊問之實施
    ，並無任何違反相關規定之瑕疵，且被告亦不爭執證人許黃
    美珠於偵查中所為之陳述，證人許黃美珠於偵訊時之證詞並
    無「顯有不可信之情況」，依上開刑事訴訟法之規定應認具
    證據能力。
二、認定事實所憑之證據及理由：
  (一)被告於警詢、偵查、原審審理及本院審理中，均承認有咬傷
    許黃美珠左前胸部之事實（見警卷第4頁；98年度偵字第396
    4號卷第5至6頁；原審卷第13頁；本院卷第18頁正面、第19
    頁正面），但否認有抱住許黃美珠身體並撫摸之騷擾行為，
    辯稱：許黃美珠當天到我的租屋處拿戶口名簿及殘障手冊，
    我不給她，我把櫃子上鎖，我人坐在椅子上，我的雙手都被
    她捏得很痛，我當時說如果不停止捏我，我就要咬她，我才
    會咬她，我咬她之後，她才放手云云。
  (二)許黃美珠於98年3月20日就醫診斷，受有「左前胸紅腫7×5
    公分傷害」，此有道周醫院受理家庭暴力事件驗傷診斷書1
    紙可證（見警卷第13至14頁）。而被告承認是自己咬傷許黃
    美珠，此種男人咬傷女人胸部之傷害，在刑事案件中極為少
    見，極可能是當時兩人十分靠近，而女人不及防備下才被咬
    傷胸部。許黃美珠於原審審理中，以證人身分結證稱：「（
    問：請陳述當天情形？）當天被告有打電話給我說有我的信
    ，被告也不拿給我，我只好回家自己找。後來我有找到一封
    國民年金的信，我認為可能不太重要，我就要走了。當時我
    要離開時我們二人都是站立著，被告從我的背後抱住我，他
    突然往後坐下來，我就跟著坐下來。他的力量很大，我撥不
    開他，我只好捏他的雙手前臂，但是他還是不放，後來他把
    頭伸過來咬我的胸部一口，後來他還是不放手，是剛好有人
    要來改衣服，他才放手。」、「（問：你覺得被告抱住你要
    做什麼？）我不知道，他就摸我的身體全部。」、「（問：
    為何你在偵查中說被告是從你的正面抱住你的？）事隔太久
    ，不太記得了。」等語（見原審卷第13背面至14頁正面）。
    其對於胸部被咬傷一事已能清楚交代，因當時遭乙○○抱住
    ，無法掙脫，在兩人身體緊密接觸下才被咬傷胸部一口，此
    一過程合情合理。而許黃美珠偵查中結證：「乙○○說有信
    ，我以為是傳票，回去後有信但不是傳票，我拿了信之後要
    走，乙○○坐在椅子上從我正面抱住我，然後摸我的身體，
    我反抗，所以捏乙○○的雙手，然後乙○○就咬我的胸部。
    」、「（問：乙○○從頭到尾都是坐著的嗎？）乙○○抱住
    我之後就坐著，本來是站著。」等語（見98年度偵字第3964
    號卷第6頁），雖與原審審理中所述稍有不同，然無論是先
    由正面或背面抱住，乙○○往後坐下之用意必是欲讓許黃美
    珠更無法掙脫，而此時若繼續維持抱住許黃美珠正面之姿勢
    ，恐怕兩人都會重心不穩而跌倒，故變換成由許黃美珠身後
    抱住之姿勢，兩人才能穩固坐在椅子上。而乙○○自始至終
    均承認自己咬住許黃美珠胸部時，自己確實是坐在椅子上（
    只是否認抱住許黃美珠）（見原審卷第13頁背面、第14頁正
    面；本院卷第19頁正面）。所以，至少確定乙○○咬傷許黃
    美珠胸部時，是坐在椅子上由許黃美珠身後抱住，並往左邊
    頭伸出去咬傷許黃美珠左胸。
  (三)被告辯稱：我的雙手都被她捏得很痛，我當時說如果不停止
    捏我我就要咬她，我才會咬她胸部云云。惟查，如果被告與
    許黃美珠正面相對，被告若欲正當防衛，衡情應會雙手推開
    許黃美珠，不會動口咬住許黃美珠胸部，況且被告辯稱已事
    先告知許黃美珠將要咬其胸部一事，更屬不可思議。若兩人
    正面相對，被告沒有先抓住許黃美珠，欲以突然動口咬人胸
    部並非易事，更何況若事先告知，許黃美珠如何能不防備？
    被告辯稱：「因為她當時有上前胸前前傾，我才咬得到。」
    云云（見原審卷第13頁背面）。如果許黃美珠只是動手掐捏
    被告手臂，何需將胸部前傾靠近被告臉部前？凡此種種不合
    理之處，均證明被告辯稱正當防衛云云，為卸責之詞，不足
    採信。
  (四)此外，本案另有原審法院96年度家護字第689號通常保護令
    影本1紙（見98年度偵字第3964號卷第15頁）、原審法院97
    年度家護聲字第24號裁定影本（見98年度偵字第3964號卷第
    16至17頁）、原審法院送達證書影本4紙（見98年度偵字第
    3964號卷第18至21頁）、彰化縣警察局鹿港分局處理家庭暴
    力與兒少保護案件調查紀錄（通報）表及保護令執行紀錄表
    （見警卷第22至24頁）可證。本案事證明確，被告上開違反
    通常保護令裁定之犯行堪以認定。
二、論罪科刑：
  (一)核被告所為，係犯家庭暴力防治法第61條第1、2款之違反保
    護令罪。被告雖同時觸犯家庭暴力防治法第61條第1、2款之
    罪，惟因其係基於同一實施家庭暴力之犯意而為，且所違反
    者為同一保護令上所禁止之數款行為，此即屬實質上一罪，
    應僅論以一違反保護令罪。又「刑法第302條之妨害自由罪
    ，既係以私行拘禁為其非法剝奪人行動自由之例示，則本罪
    在性質上，其行為自須持續相當之時間，始足當之。」（最
    高法院75年度台上字第6857號判決意旨參照）。被告在抱住
    許黃美珠全身撫摸同時，雖不無妨害許黃美珠身體自由之疑
    慮，然自被告抱住許黃美珠至鬆手之時間，並非一段明顯長
    久時間，而被告擁抱動作也同時是騷擾之行為，短時間身體
    接觸可含括在「騷擾」概念中，不另論刑法第302條妨害自
    由罪，以免雙重評價，併予說明。
  (二)原審認被告違反家庭暴力防治法之犯行事證明確，予以論罪
    科刑，固非無見。惟查：
    1.受徒刑之執行完畢，或一部之執行而赦免後，五年以內故
      意再犯有期徒刑以上之罪者，為累犯，加重本刑至2分之1
      ，刑法第47條第1項定有明文；又刑法第47條所謂之再犯
      「有期徒刑以上之罪」者，係指法定刑而言，並非宣告刑
      （最高法院88年度台上字第4130號判決意旨參照）；且此
      所謂再犯有期徒刑以上之罪者，係指再犯之罪，其最重法
      定本刑為有期徒刑以上之刑而言，至其最輕法定本刑是否
      為有期徒刑抑為拘役或罰金，則非所問（最高法院87年度
      台非字第274號判決意旨參照）。
    2.查被告曾因對於許黃美珠實施不法侵害之行為，而經原審
      法院於96年10月31日以96年度家護字第689號民事通常保
      護令，裁定命被告於保護令有效之1年期間內，不得對許
      黃美珠實施身體或精神上不法侵害之行為、不得直接或間
      接對於許黃美珠為騷擾之行為、應最少遠離許黃美珠之工
      作場所至少100公尺。被告於97年7月13日對黃美珠實施家
      庭暴力，經原審法院以97年度彰簡字第946號判決處有期
      徒刑3月，甫於98年2月12日易科罰金執行完畢，有臺灣高
      等法院被告前案紀錄表在卷為憑（見本院卷第9頁）。而
      上開保護令復於97年10月16日，經原審法院以97年度家護
      聲字第24號裁定，將上開96年度家護字第689號通常保護
      令之有效期間延長1年，被告復於上開保護令有效期間內
      之98年3月20日，故意再犯本件違反家庭暴力防治法第61
      條第1、2款之違反保護令罪，其法定刑為3年以下有期徒
      刑、拘役或科或併科新臺幣10萬元以下罰金，屬最重法定
      本刑為有期徒刑以上之罪。被告於受徒刑之執行完畢後，
      5年以內故意再犯有期徒刑以上之罪，為累犯，應依刑法
      第47條第1項規定，加重其刑。
    3.本院審酌全案情節，認為檢察官上訴為有理由，原判決既
      有前揭可議之處，自應由本院將原判決予以撤銷改判。
  (三)爰審酌被告乙○○與被害人許黃美珠已有多次家暴衝突紀錄
    ，被告仍未能本於相互尊重之精神，理性解決問題，明知在
    保護令期間，竟蔑視司法威信，恣意而為上開違反保護令之
    行為，造成被害人生活不安。被告案發至今仍未全部坦承犯
    行，犯後態度不佳，惟念及被告雙腳有些微殘障，20年婚姻
    生活以來，亦憑藉自己裁縫手藝照顧2名子女，目前家境困
    難，依賴政府安排擴大就業短期工維生等一切情狀，量處如
    主文第2項所示之刑，並諭知易科罰金之折算標準。
據上論斷，應依刑事訴訟法第369條第1項前段、第364條、第299
條第1項前段，家庭暴力防治法第61條第1款、第2款、刑法第11
條前段、第47條第1項、第41條第1項前段，判決如主文。
本案經檢察官甲○○到庭執行職務。
中    華    民    國    98    年    12    月    10    日
            刑事第十一庭  審判長法  官    陳  朱  貴
                                法  官    郭  同  奇
                                法  官    許  冰  芬
上列正本證明與原本無異。
不得上訴。
                                書記官    蔡  嘉  萍
中    華    民    國    98    年    12    月    10    日


司法院資訊處製作；財團法人民間司法改革基金會備份。
